台灣高等法院民事判決　九十年度上字第一○五三號
　　上　訴　人　甲○○
　　　　　　　　　　　　送達代.
　　被上訴　人　乙○○
右當事人間請求返還不當得利事件，上訴人對於中華民國九十年八月十七日臺灣臺北
地方法院九十年度訴字第一一二號第一審判決提起上訴，本院判決如左：
    主      文
原判決關於命上訴人給付被上訴人華南商業銀行內湖分行戶名乙○○帳號00000
0000000號之存摺、新台幣壹佰肆拾萬元及自民國八十九年九月二日起至清
償日止，按年息百分之五計算之利息部分，及該部分假執行之宣告，暨令上訴人負擔
訴訟費用之裁判均廢棄。
右開廢棄部分，被上訴人在第一審之訴及假執行之聲請均駁回。
第一審(除確定部分外)、第二審訴訟費用由被上訴人負擔。
    事    實
甲、上訴人方面：
一、聲明：如主文第一、二項所示。
二、陳述：除與原判決記載相同者外，補稱略以：
  (一)被上訴人於民國八十九年八月三十日將系爭存摺交付與上訴人，固係供上訴人領
    款購車使用，惟被上訴人於同年九月一日基於贈與之目的，而以清償新台幣（下
    同）九百萬元債務為由，書立系爭協議書時，於協議書第(四)條中即表示系爭存摺
    、存款歸上訴人使用，再書立其餘部分，顯見被上訴人確有將前所交付上訴人占
    有之系爭存摺，以簡易交付方式，交由上訴人使用，以清償協議書中所載之九百
    萬元債務，系爭存摺自被上訴人書立系爭協議書時，即生交付之物權移轉效力。
    況被上訴人既明知並未積欠上訴人任何債務，仍以簡易交付方式，將系爭存摺交
    予上訴人使用，以清償債務，核屬民法第一百八十條第三款規定非債清償之情形
    ，被上訴人依法不得訴請返還，原法院認上訴人未能舉證，顯有未當。如被上訴
    人無清償債務之意，自無任令上訴人持系爭存摺辦理領款事宜，並依協議書內容
    交付權狀及支票之理。
  (二)自系爭協議書可知，被上訴人主要係將其名下之部分財產，即：1.門牌號碼台北
    市○○街一一０巷十六弄三十號房屋；2.系爭存摺及存款；3.三紙支票等交付予
    上訴人，以清償所積欠之九百萬元債務，故被上訴人是否「明知無給付義務」，
    應以其書立系爭協議書時，為其判斷基準，詎原法院竟因被上訴人依據系爭協議
    書交付物品之方式不同，而為不同之判斷，即：1.權狀及支票部分，屬「非債清
    償」；2.系爭存摺及現金一百四十三萬元，則非屬「非債清償」，實與民法第七
    百六十一條第一項之規定不合，且互相矛盾。
  (三)況上訴人基於系爭協議書，占有系爭存摺並提領一百四十三萬元現款，核屬善意
    占有人，其於占有物上行使權利，就占有物為使用收益，即具有法律上之原因，
    本不負返還之義務。
三、證據：除援用原判決所提證據外，補提：
    八十九年十二月十三日台灣台北地法院檢察署八十九年偵字第二三二三一號訊問
    筆錄影本乙份。
乙、被上訴人方面：
一、聲明：上訴駁回。
二、陳述：除與原判決記載相同者外，補稱略以：
  (一)被上訴人僅為安撫上訴人，始交其保管系爭存摺，並未同意其領款使用。且簡易
    交付為動產所有權轉讓的方式之一，主觀上雙方須有讓與合意，惟本件系爭協議
    書乃基於通謀虛偽意思表示而非隱藏贈與之合意，被上訴人並無讓與帳戶存款之
    意思，亦無讓與存摺所有權之合意。縱上訴人領款，亦僅須提示存摺即可，毋庸
    擁有所有權始可提示。況依上訴人所述，其目的僅於領款，即無取得存摺所有權
    之意思，所主張依簡易交付取得存摺所有權為無理由。
  (二)被上訴人立下該協議書實非出於自由意願，無借貸或贈與之意，僅為敷衍、安撫
    上訴人情緒而已，不可能同意其可使用戶頭金錢之真意，上訴人領款乃個人行為
    ，其復係於協議書訂立前取得存摺，與所謂「明知無給付義務而仍清償債務」之
    要件即不相符。
  (三)上訴人既主張其係依系爭協議書占有存摺並提領現款，上訴人自不得主張善意，
三、證據：援用原判決所提證據。
    理      由
一、本件被上訴人起訴主張其於八十八年五、六月間與上訴人發生婚外情，後欲與上
    訴人分手遭拒，並於八十九年九月一日脅迫被上訴人，倘不依上訴人所擬稿書立
    承諾，將公開婚外情且意欲尋死，被上訴人為恐家庭破裂、上訴人自殺，遂非出
    於自由意志而書立系爭協議書。現如附表所示之物件在上訴人占有中，並於八十
    九年九月二日向華南商業銀行領取一百四十三萬元，則兩造間既無消費借貸關係
    ，上訴人即無保有附表所示物件、金錢之法律上原因，爰依不當得利之法律關係
    ，求為命上訴人返還如附表所示之物件、金錢併金錢部分法定遲延利息之判決（
    其中如附表所示一、二、五房地所有權狀及支票兩張部分，經原法院判決被上訴
    人敗訴，未據被上訴人聲明不服，已告確定）。
二、上訴人則以：本件係因被上訴人追求伊，一再表示將辦理離婚，惟均未見其完成
    手續，並阻礙其他異性對上訴人之追求，遂於八十九年九月一日明確拒絕被上訴
    人，被上訴人以將離婚為由，要求上訴人給予時間遭拒，被上訴人表示為彌補上
    訴人心理所受傷害，欲將其名下部份財產贈與之，恐其妻發現，遂以清償上訴人
    九百萬元借款為由，自擬系爭協議書乙紙交付上訴人，該協議書確係被上訴人基
    於自由意志下書立，並無脅迫情事，且被上訴人書立系爭協議書，實係隱藏「贈
    與」之意，依民法第八十七條第二項規定，兩造間自應適用民法贈與之規定，上
    訴人之占有及領取存款，具正當之權源，並非無法律上之原因；又被上訴人自認
    兩造並無消費借貸關係，其明知並未積欠任何債務，無給付之義務猶書立協議書
    ，其後並交付上訴人如附表所示之物件，以清償「債務」，顯屬「非債清償」，
    依民法第一百八十條第三款之規定，被上訴人亦不得請求返還等語置辯。
三、經查：被上訴人於八十九年八月三十日將系爭存摺、印章（印章部分上訴人已返
    還予被上訴人）交付與上訴人，嗣於八十九年九月一日簽立內容為：「乙○○（
    以下稱蔣君）因故積欠甲○○（以下稱乙君）至八十九年八月共計九佰萬元，雙
    方協議以下列方式攤還。（一）乙○○屬名下房屋地址：北市○○街一一○巷一
    六弄三四號三樓於八十九年九月底無條件歸李君。（二）自動離開原工作，單位
    並保證不再尋求其它工作以攤負債。（三）於五年內不得自行尋找工作，除李君
    同意外。（四）存摺存款歸李君使用。（五）餘款並以三張支票支付。以上經雙
    方同意並無異議，如蔣君反悔願自動放棄申訴抗辯，由李君依法追討債務，如非
    李君同意決不使用支票」之協議書，並於同日下午交付如附表所示一、二、五物
    件予上訴人，被告復於同年月二日自被上訴人所有之華南商業銀行內湖分行00
    0000000000號帳戶領出一百四十三萬元現金，惟實際上被上訴人並未
    積欠上訴人九百萬元債務，上訴人亦迄未返還被上訴人如附表所示物件、金錢等
    事實，為兩造所不爭執，並有系爭協議書影本（原審卷頁五）、律儀聯合律師事
    務所函影本（原審卷頁三六至三八）附原審卷可證，堪認被上訴人上開主張為真
    正。是本件所應審究者應為系爭協議書是否係受脅迫所書立？上訴人占有系爭存
    摺並領取系爭款項有無正當原因？
四、按當事人主張有利於己之事實者，就其事實有舉證責任，民事訴訟法第二百七十
    七條前段定有明文。被上訴人固主張簽立系爭協議書非出於自由意志而書立，而
    系爭存摺及印章，則因上訴人看中奧迪Ａ６轎車欲購買，被上訴人不從，即威脅
    吵鬧，欲將婚外情告知被上訴人配偶，被上訴人始口頭答應，上訴人卻恐被上訴
    人反悔，要求被上訴人將存摺、印章交由其保管，被上訴人遂開車回公司要求會
    計小姐從保險箱將存摺及印章拿出來交予上訴人保管，並無同意上訴人領款之意
    等語，然此為上訴人所否認；證人高玉琴於原法院審理時證稱：「我在八月三十
    日當天下午五、六點，我當時看到兩造站在大門口，原告對我說請我將他的華南
    存摺及印章拿出來交給他，我就回辦公室打開保險箱將存摺、印章拿出來，走到
    大門口，交給原告，被告就順手將存摺、印章拿走，之後他們就離開了」等語（
    見原審卷頁五一），並未如被上訴人所主張有何脅迫之情形。被上訴人復未能舉
    出其他積極事證以實其說，所主張係受脅迫而書立系爭協議書、為安撫上訴人而
    交付存摺部分，即難採信。
五、上訴人固不否認系爭存摺係被上訴人於八十九年八月三十日即書立系爭協議書前
    所交付，嗣並於同年九月二日即書立系爭協議書後始提領上開帳戶內存款，惟辯
    稱被上訴人交付存摺乃為供上訴人領款購車使用，嗣被上訴人書立系爭協議書時
    ，亦表示系爭存摺、存款仍歸其使用，顯見被上訴人業將系爭存摺，以簡易交付
    方式交予上訴人，已生物權移轉效力，存款並已贈與上訴人，核屬非債清償等語
    。查：
    (一)被上訴人於原法院及本院審理時均自承其交付存摺及印章予上訴人保管，係因
      上訴人欲購車之故，雖其復主張僅為安撫，始交上訴人保管系爭存摺，並未同
      意上訴人領款使用云云，然自其於交付存摺後，於八十九年九月一日書立系爭
      協議書時，於第（四）點即記載「存摺存款歸李君使用」，而於同年月二日被
      上訴人前往提領存款時，亦未有何阻止上訴人持系爭存摺辦理領款之行為以觀
      ，復參酌其嗣後亦依協議書內容交付權狀及支票等情，足認被上訴人確有將存
      款贈與上訴人之意，所書立系爭協議書，以清償債務為由，核係通謀之虛偽意
      思表示，實隱藏有「贈與」之法律行為。是依民法第八十七條第二項：「虛偽
      意思表示，隱藏他項法律行為者，適用關於該項法律行為之規定」，兩造間就
      上開帳戶內存款部分，即應適用關於贈與之規定，上訴人既已領得存款一百四
      十三萬元，贈與物業已移轉，被上訴人自不得撤銷其贈與，上訴人已取得上開
      一百四十三萬元之所有權，其此部分所辯即屬非虛，被上訴人主張無贈與之意
      ，委無足採。
    (二)就系爭存摺交付伊始，目的係為領款使用乙節，上訴人亦不爭執，且系爭存摺
      戶名仍為被上訴人名義，存簿提款亦僅須提示存摺，上訴人並已將印章返還，
      乃其所是認，足證被上訴人係因委任上訴人領款而交付存摺，並無移轉所有權
      之意，顯難認上訴人就系爭存摺已因簡易交付而取得所有權，亦無所謂善意占
      有人規定適用可言，上訴人此部分抗辯固不足採。然系爭存摺既係因委託領款
      而交付，上訴人之占有系爭存摺，即非無法律上之原因，從而被上訴人依不當
      得利法律關係請求上訴人返還系爭存摺，洵屬無據。
六、綜上所述，上訴人抗辯系爭存摺乃被上訴人交付用以領款、並將其領得之款項贈
    與其所有，核屬可信，被上訴人主張未同意贈與云云，為不足採。從而被上訴人
    本於依民法第一百七十九條不當得利請求權，請求上訴人給付系爭存摺、一百四
    十三萬元及自八十九年九月二日起至清償日止，按年息百分之五計算之利息部分
    為無理由，不應准許。其假執行之聲請亦失所附麗，應併予駁回。原審判命上訴
    人給付被上訴人系爭存摺、存款及法定遲延利息，並為假執行之宣告，自有未洽
    。上訴意旨指摘原判決不當，求予廢棄改判，為有理由。自應由本院予以廢棄改
    判，如主文第二項所示。至兩造其餘攻擊防禦方法，因本件事證已臻明確，經審
    酌與判決結果不生影響，爰不一一論述，併此敘明。
七、據上論結，本件上訴為有理由，依民事訴訟法第四百五十條、第七十八條，判決
    如主文。
中　　　華　　　民　　　國　　九十一　　年　　　一　　　月　　二十二    日
                              民事第一庭
                          　　　　審判長法  官　洪  仁  嘉
                          　　　　　　　法  官　湯  美  玉
                          　　　　　　　法  官　黃  莉  雲
右正本係照原本作成。
如不服本判決，應於收受送達後二十日內向本院提出上訴書狀，其未表明上訴理由者
，應於提出上訴後二十日內向本院補提理由書狀（均須按他造當事人之人數附繕本）
上訴時應提出委任律師或具有律師資格之人之委任狀；委任有律師資格者，另應附具
律師及格證書及釋明委任人與受任人有民事訴訟法第四百六十六條之一第一項但書或
第二項（詳附註）所定關係之釋明文書影本。
中　　　華　　　民　　　國　　九十一　　年　　　一　　　月　　二十二    日
                                        書記官　秦  仲  芳
附註：
民事訴訟法第四百六十六條之一（第一項、第二項）：
對於第二審判決上訴，上訴人應委任律師為訴訟代理人。但上訴人或其法定代理人具
有律師資格者，不在此限。
上訴人之配偶、三親等內之血親、二親等內之姻親，或上訴人為法人、中央或地方機
關時，其所屬專任人員具有律師資格並經法院認為適當者，亦得為第三審訴訟代理人
。
